臺北高等行政法院判決　　　　　　　　　　　　　　　九十年度訴字第六三六八號
　　　　　　　　　　　　　　　.
　　原　　　告　鴻海精密工業股份有限公司
　　代　表　人　甲○○董事長.
　　被　　　告　經濟部智慧財產局
　　代　表　人　蔡練生（局長）
　　訴訟代理人　丙○○
　　參　加　人　精元電腦股份有限公司
　　代　表　人　乙○○董事長.
　　訴訟代理人　丁○○
右當事人間因發明專利異議事件，原告不服經濟部中華民國九十年九月十三日經（九
○）訴字第○九○○六三二二七三○號訴願決定，提起行政訴訟，經本院裁定命參加
人參加訴訟，本院判決如左：
　　主  文
原告之訴駁回。
訴訟費用由原告負擔。
　　事  實
一、事實概要：
    原告於民國八十六年五月十九日以「鍵盤」向被告前身即中央標準局（八十八年
    一月二十六日改制為經濟部智慧財產局）申請發明專利，經編訂為第00000
    000號審查，准予專利（下稱系爭案），於公告期間，參加人於八十八年十二
    月四日向被告提出異議，原告則於八十九年三月二十四日提出申請專利範圍修正
    本，經被告准予修正，並依修正本審查，後被告審定異議成立，原告不服，提起
    訴願，經遭決定駁回，遂向本院提起行政訴訟。
二、兩造聲明：
　(一)原告聲明（原告未於準備程序及言詞辯論期日到埸，茲據其提出之書狀記載）：
    1.訴願決定及原處分均撤銷。
    2.被告應為異議不成立之處分。
　(二)被告聲明：
    1.駁回原告之訴。
    2.訴訟費用由原告負擔。
  (三)參加人聲明：（參加人未於言詞辯論期日到場，聲明及陳述依其準備程序所為而
    載）
    1.駁回原告之訴。
    2.訴訟費用由原告負擔。
三、兩造之爭點：系爭「鍵盤」發明專利案，是否有違專利法第二十條第一項第一款
    及第二項規定而不符發明專利要件？
　(一)原告主張之理由：
    1.系爭案係以按鍵組合 150裝設在底板 170上之由保持適當距離之複數卡固凸塊
      1722所組成之卡固裝置 172上，該底板170上套覆一薄膜電路板160，而該卡固
      裝置172可穿過該薄膜電路板160，該按鍵組合150可對正接壓該薄膜電路板160
      上之訊號產生裝置。析言之，系爭案之結構特徵在於：底板 170上具卡固裝置
      172，且該卡固裝置172係由保持適當距離之複數卡固凸塊1722所組成。
    2.第00000000號（下稱引證一）揭示其基板18上一體成型有一對容置槽
      道183及一承接部分181，後兩者可穿過薄膜式開關15及彈性形變作動裝置之孔
      洞，而可供由第一及第二支臂元件19、17組成之按鍵組合裝設，而由按鍵11下
      壓而可作動在其下之薄膜式開關元件15導通。由此可知，引證一之結構特徵在
      於：其基板18上一體成型有一對容置槽道183及一承接部分181。當裝設其上之
      第一第二支臂元件19、17因受下壓而產生彈性形變時，其形變方式為第二支臂
      元件17上之凸銷174在基板18上之容置槽道183內滑動所為。而反觀系爭案，其
      底板170上之卡固裝置172係由保持適當距離之複數卡固凸塊1722所組成，該卡
      固裝置172牢牢卡固交叉桿件154，而交叉桿件154之另一端裝設於鍵帽152內。
      當按鍵受下壓而產生形變時，係藉由處於鍵帽152內之交叉桿件154之滑動所為
      。顯而易見，引證一與系爭案之結構特徵全然不同，因而所完成之彈性形變方
      式也有較大出入，且該結構完全係基於已有之技術，另闢蹊徑之作，非熟習此
      項技藝者所能輕易思及，故系爭案確實具有新穎性。
    3.第00000000號（下稱引證二）揭示有一剛性金屬板底架100 成型有一
      組迴轉固定部101 及滑動固定部102 ，後兩者可穿過底架100 上之薄膜開關板
      90，而可供由內部及外部連桿70、60組成之按鍵組合裝設，而可由鍵頂40按壓
      彈性部51之押壓部52使開關導通；第00000000號（下稱引證三）揭示
      有一底板60上沖壓成型二轉動孔61及二滑動孔62，後者可穿出設置在底板60上
      之軟性電路板50上之沖孔51、52及彈性觸動體40之穿孔42、43，用以供由鍵帽
      10 按壓，使彈性觸動體40之觸壓部44觸壓軟性電路板50而導通其上之開關。
      顯而易知，引證二、引證三之交叉連桿與底座之連接均為一端固定、一端滑動
      ，因而決定其底板上接合部必然要有滑動槽，以使鍵帽在被壓下時，交叉臂可
      在滑槽中移動，使得彈性部產生形變而完成按鍵動作。但該製程本身就具有一
      定侷限性，其要求底板上之接合部必須具有滑槽，且接合部必須既要固定交叉
      臂之一端又要提供供交叉臂滑動之容置空間。而反觀系爭案，底板 170上之卡
      固裝置172係由保持適當距離之複數卡固凸塊1722所組成，以供交叉桿件154之
      橫桿1541嵌入固持。該製程避免了引證案之侷限性，而且對交叉臂之必要要求
      也只有固定一項，避免了過多製程，實具有結構簡單、製程要求低之優點，系
      爭案實具有進步性。顯而易見，系爭案與引證二、三在製程技術和實現功能上
      均存在較大差異，被告稱其為「實質上相同之技術內容以及對應之功效」，顯
      為謬誤之結論。故引證案明顯不具充分說服力，原處分及訴願決定之認事用法
      與法不合。
　(二)被告主張之理由：
    1.原告所述與其申請專利範圍所界定之專利特徵並不相同；其各申請項中僅界定
      卡固裝置由複數卡固凸塊所組成，以及按鍵組合係裝設在該卡固裝置上；至於
      其中之卡固凸塊如何設置，以及按鍵組合之交叉桿件如何裝設在卡固凸塊上，
      完全均未予以界定，故其並非系爭案實質結構特徵之所在，亦非本案所應論究
      之技術內容所在。原告以與系爭案之專利特徵不相干之細微末節作為其主要之
      起訴理由，一來與其訴願之論點完全不同，二來突顯其未能掌握系爭案專利特
      徵之所在，並非技術本位者實事求是之論。而在功效上，系爭案中交叉桿件與
      卡固凸塊之固定式卡固方式，反而會限制交叉桿件之下壓行程，不利於鍵帽之
      有效接壓。相對之下，引證一之功效反而較系爭案為佳。
    2.引證二及三之設計，其相對於系爭案之固定式卡固機構而言才是更進步者。因
      為固定式卡固機構係一最基本之構形，而引證二及三之設計使得交叉桿件被致
      動時不僅作轉動運動，同時亦可作水平移動，此一機制可以在有限之空間高度
      條件下，得到更大之按壓行程，而其相關之製程及組合加工並未有所增加，但
      卻可在更小型化之空間高度條件下，得到有效之按鍵運作機制，因而更有利於
      裝置之小型化。原告所述者恰與事實相反，其將系爭案之最原始之基本構形設
      成較引證案之改良式設計為佳，令人不解，況且上述之技術細節實際上並非系
      爭案之專利特徵之所在。
    3.系爭案申請日為八十六年五月十九日申請，其包括：薄膜電路板，其上具有電
      路及一壓電開關；底板，以熱傳導佳之金屬一體鑄成，其上有一組由複數卡固
      凸塊組成之卡固裝置，上述薄膜電路板套覆在底板上，並使該卡固裝置可穿出
      上述薄膜電路板；至少一組接鍵組合裝設在上述卡固裝置上，其可按壓上述薄
      膜電路板相對之壓電開關而形成導通電路，另有對應之鍵盤製造方法。
    4.引證一已具有實質上與系爭案裝置及構形特徵相同之技術內容，同時亦具有省
      略塑膠組框及其鎖固用大量螺絲，而且可降低按鍵厚度之功效，故系爭案不具
      新穎性。
    5.引證二其實質上已具有與系爭案裝置及構形特徵相同之技術內容及功效，故系
      爭案不具進步性。引證三其已具有與系爭案裝置及構形特徵，實質上相同之技
      術內容以及對應之功效，故系爭案亦不具進步性。
  (三)參加人主張之理由：
    答辯理由如被告所主張。
　　理  由
甲、程序方面：
一、本件原告經受合法通知，無正當理由，未於言詞辯論期日到場，核無行政訴訟法
    第二百十八條準用民事訴訟法第三百八十六條各款所列情形，爰依被告之聲請由
    其一造辯論而為判決，合先敘明。
二、原告起訴時，被告代表人為陳明邦，嗣於九十一年九月九日變更為蔡練生，茲據
    被告新任代表人具狀聲明承受訴訟，核無不合，應予准許，合先明。
乙、實體方面：
一、原告於八十六年五月十九日以「鍵盤」向被告申請發明專利，經編訂為第000
    00000號審查，准予專利，於公告期間，參加人於八十八年十二月四日向被
    告提出異議，原告則於八十九年三月二十四日提出申請專利範圍修正本，經被告
    准予修正，並依修正本審查，後被告審定異議成立，原告不服，提起訴願，經遭
    決定駁回之事實，有異議申請書、被告九十年四月十二日（九○）智專三（二）
    ○四○二○字第○九○八九○○○五六四號審定書及經濟部九十年九月十三日經
    （九○）訴字第○九○○六三二二七三○號訴願決定書在卷可憑，堪信為真實。
    本件之爭點：系爭「鍵盤」發明專利案，是否有違專利法第二十條第一項第一款
    及第二項規定而不符發明專利要件？
二、按稱發明者，謂利用自然法則之技術思想之高度創作。又凡可供產業上利用之新
    型，無下列情事之一者，得依本法申請取得發明專利：一、申請前已見於刊物或
    已公開使用者。但因研究、實驗而發表或使用，於發表或使用之日起六個月內申
    請專利者，不在此限。二、有相同之發明或新型申請在先並經核准專利者。三、
    申請前已陳列於展覽會者。但陳列於政府主辦或認可之展覽會，於展覽之日起六
    個月內申請專利者，不在此限。發明係運用申請前既有之技術或知識，而為熟習
    該項技術者所能輕易完成且未能增進功效時，雖無前項所列情事，仍不得依本法
    申請取得新型專利。為系爭案異議審定時專利法第十九條、第二十條第一項、第
    二項所明定。依卷附發明專利說明書之記載，系爭案申請專利範圍為：
  1.一種鍵盤，其包括：薄膜電路板，其上具有電路及至少一信號產生裝置；底板，
    係以熱傳導性較佳金屬一體鑄造而成，其上具有至少一組卡固裝置，該卡固裝置
    係由複數卡固凸塊所組成，前述之薄膜電路板可套覆於底板上，並使底板上之卡
    固裝置可穿過薄膜電路板；至少一組按鍵組合，係裝設於前述底板相對之卡固裝
    置上，且該按鍵組合可按壓前述薄膜電路板相對之信號產生裝置，以構成導通之
    電路。
  2.如申請專利範圍第一項所述之鍵盤，該薄膜電路板設有複數孔，使底板之卡固裝
    置可穿過薄膜電路板。
  3.如申請專利範圍第一項所述之鍵盤，該按鍵組合包括鍵蓋、交叉桿件及彈性元件
    。
  4.如申請專利範圍第三項所述之鍵盤，該按鍵組合之彈性元件可敲擊薄膜電路板之
    信號產生裝置，以構成導通之電路。
  5.一種鍵盤製造方法，其主要步驟包括：準備設有至少一組卡固裝置之底板，該卡
    固裝置係由複數卡固凸塊所組成，該底板係以熱傳導性較佳之金屬一體鑄造而成
    ；將薄膜電路板套覆於該底板上，使卡固裝置穿過薄膜電路板，該薄膜電路板上
    設有電路及至少一信號產生裝置；將至少一組按鍵組合安裝至相對之卡固裝置，
    並對正信號產生裝置，按壓按鍵裝置可使信號產生裝置構成導通。
  6.如申請專利範圍第五項所述之鍵盤製造方法，其中，該薄膜電路板設有複數孔，
    使底板之卡固裝豈可穿過薄膜電路板。
  7.如申請專利範圍第五項所述之鍵盤製造方法，其中，該按鍵組合包括鍵蓋、交叉
    桿件及及彈性元件。
  8.如申請專利範圍第七項所述之鍵盤製造方法，其中，該按鍵組合之彈性元件可敲
    擊薄膜電路板之信號產生裝置，以構成導通之電路。
三、參加人所提引證一為八十六年一月三日申請，八十六年十一月一日公告之第00
    000000號「具有剪刀式支臂元件之按鍵開關」之新型專利案，其基板上一
    體成型有一對容置槽道及一承接部分，容置槽道及承接部分可穿過薄膜式開關及
    彈性變形作動裝置之孔洞，而可供由第一及第二支臂元件組成之按鍵組合裝設，
    而由按鍵下壓而可作動在其下之薄膜式開關元件導通。前述系爭案係以熱傳導性
    較佳金屬一體鑄造而成之底板，其上具有至少一組卡固裝置，該卡固裝底板上之
    卡固裝置可穿過薄膜電路板，及裝設於前述底板相對之卡固裝置上按鍵組合，且
    該按鍵組合可按壓前述薄膜電路板相對之信號產生裝置，以構成導通之電路。系
    爭案與引證一於結構上經參考圖示，顯示兩者雖略有不同，但引證一實質上亦達
    系爭案之省略塑膠組框及塑膠組框與金屬底板之組裝必須藉由大量螺絲加以鎖固
    ，降低按鍵厚度之功效。且系爭案創作目的在於降低鍵盤的厚度，使鍵盤更為輕
    薄及不用螺絲鎖固，提供組裝簡便的鍵盤，系爭案就卡固凸塊如何設置，以及按
    鍵組合之交叉桿件如何裝設在卡固凸塊上，其申請專利範圍並予以界定，上開部
    分應非為系爭案實質結構特徵之所在，故不能以系爭案之卡固裝置之差異，即認
    系爭案於功效上具有增進。況系爭案中交叉桿件與卡固凸塊之固定式卡固方式，
    反而會限制交叉桿件之下壓行程，不利於鍵帽之有效接壓。因此系爭案並未較引
    證一有功效上之增進，應不具進步性。
四、引證二為八十五年九月二十一日審定公告之第00000000號「按鍵開關」
    專利案，其剛性金屬板底架成型有一組迴轉固定部及滑動固定部，迴轉固定部及
    滑動固定部均可穿過底板上之薄膜開關，而可由內部及外部連桿組成之按鍵組合
    裝設，可由鍵頂按壓彈性之押壓部使開關導通，亦不需配置於膜開關上之殼，可
    以變成薄型化，已具有與系爭案技術特徵之功效，系爭案與引證二相較亦不具進
    步性。
五、引證三為八十六年四月二十一日審定公告之第00000000號「筆記型電腦
    按鍵開關」專利案，其底板上沖壓製成型二轉動孔及二滑動孔，轉動孔及滑動孔
    可穿出設置在底板上之軟性電路板上之沖孔及彈性觸動體之穿孔，用以供由鍵帽
    及第一及第二聯動支架組成之按鍵組合裝設於其上，而可由鍵帽按壓使彈性觸動
    體之觸壓部觸壓軟性電路板而導通其上之開關。引證三具有改善習知型式鍵盤使
    用數量很多螺絲固定之功效，亦具系爭案裝置及構形特徵，與系爭案實質技術內
    容相同，且具對應功效，系爭案與引證三相較，亦不具進步性。
六、綜上所述，系爭專利之技術特徵，已為引證一、二、三所揭露，而為熟習該項技
    術者所能輕易完成，且未能增進功效，被告以系爭案違反專利法第二十條第一項
    第一款及第二項規定，而為異議成立不予專利之處分，應屬合法，訴願決定予以
    維持，亦屬妥適。原告主張前詞，聲請撤銷訴願決定、原處分及命被告應為異議
    不成立之處分，為無理由，應予駁回。
據上論結，本件原告之訴為無理由，爰依行政訴訟法第九十八條第三項前段、第二百
十八條、民事訴訟法第三百八十五條第一項前段，判決如主文。
中　　　華　　　民　　　國　　九十一　　年　　　十　　　月　　 十一 　　日
                        臺 北 高 等 行 政 法 院   第 三 庭
                                           審 判 長 法  官　姜素娥
                                                    法  官　林文舟
                                                    法  官　陳國成
右為正本係照原本作成。
如不服本判決，應於送達後二十日內，向本院提出上訴狀並表明上訴理由，如於本判
決宣示後送達前提起上訴者，應於判決送達後二十日內補提上訴理由書（須按他造人
數附繕本）。
中　　　華　　　民　　　國　　九十一　　年　　　十　　　月　　 十四 　　日
  　　　　　　　　　　　　　　　　　　　　          書記官　王英傑
